臺北高等行政法院判決
　　　　　　　　　　　　　　　　　　 96年度訴字第00852號
　　　　　　　　　　　　　　　.
原　　　告　丙○○
　　　　　　丁○○
　　　　　　甲○○
兼 上一人
訴訟代理人　乙○○
被　　　告　勞工保險局
代　表　人　戊○○（總經理）
訴訟代理人　己○○兼送達代收.
　　　　　　庚○○
上列當事人間因勞工保險條例事件，原告不服行政院勞工委員會
中華民國96年1 月9 日勞訴字第0950045719號、96年1 月8 日勞
訴字第0950045862號訴願決定，提起行政訴訟。本院判決如下：
    主  文
原告之訴駁回。
訴訟費用由原告負擔。
    事  實
一、事實概要：緣原告之被繼承人胡秀娥於民國（下同）94年3
    月8 日由嘉義市屠宰業職業工會申報加入勞工保險，於同年
    6 月30日退保；於94年7 月1 日由嘉義市家事服務業職業工
    會申報加入勞工保險，加保後於95年1 月12日因肺癌併肝骨
    轉移死亡，其配偶即原告乙○○於95年1 月16日向被告申請
    胡秀娥之死亡給付。經被告審查，以無任何足證胡秀娥有從
    業之具體相關資料可稽，且據中央健康保險局保險對象就醫
    記錄明細表載，胡秀娥於94年2 月12日起至同年12月19日陸
    續於長庚紀念醫院嘉義分院（下稱嘉義長庚醫院）密集門診
    及住院治療。另據被告特約醫師就胡秀娥就診資料予以審查
    ，醫理意見認胡秀娥於94年3 月9 日證實肺癌合併肝轉移，
    94年3 月8 日加保時屬癌末期病患，不能從事一般勞作。被
    告據以認定胡秀娥於加保時及加保後無實際從業之能力與事
    實，不得由嘉義市屠宰業職業工會、嘉義市家事服務業職業
    工會申報加保，乃依勞工保險條例第24條規定，分別以95年
    5 月24日保承職字第09560185501 號函、保承職字第095601
    85502 號函（下稱原處分等）核定自94年3 月8 日、94年7
    月1 日起取消胡秀娥之被保險人資格，已繳保險費不予退還
    ；所請胡秀娥死亡給付不予給付。原告甲○○不服，向勞工
    保險監理委員會（下稱勞保監理會）申請審議，經該會分別
    以95年9 月14日95保監審字第2497號、第2283號審定書駁回
    後，復提起訴願，均遭駁回，遂提起本件行政訴訟，嗣追加
    乙○○、丙○○、丁○○為共同原告。
二、兩造聲明：（原告丙○○、丁○○未於準備程序及言詞辯論
    期日到場，聲明及陳述依其聲請狀記載。）
　(一)原告聲明求為判決：
    1.訴願決定、爭議審定及原處分等均撤銷。
    2.被告應作成核發被保險人死亡給付新臺幣（下同）553,500
      元之行政處分。
    3.訴訟費用由被告負擔。
　(二)被告聲明求為判決：
    1.駁回原告之訴。
    2.訴訟費用由原告負擔。
三、兩造之主張：
甲、原告主張之理由：
一、原告之被繼承人胡秀娥係於94年3 月8 日由嘉義市屠宰工會
    職業工會申報加保，且之前已有11年多的勞保年資。胡秀娥
    確實於94年2 月至94年6 月間受僱於訴外人郭秋明，從事豬
    體內臟處理工作，被告已探訪郭秋明，但被告不採信其說明
    。雖然胡秀娥後來身體有時不適，但經過治療穩定後，歸回
    單位工作，並非無法工作。又胡秀娥於95年7 月1 日親自至
    嘉義市家事服務職業工會再續投保，並確實至王子大旅社代
    班工作，因屬臨時性工作，當日領薪，胡秀娥確實有在工作
    ，被告也曾到王子大旅社訪視，故被告不得取消胡秀娥之被
    保險人資格。
二、按「年滿15歲以上，60歲以下之左列勞工，應以其雇主或所
    屬團體或所屬機構為投保單位，全部參加勞工保險為被保險
    人：．．．七無一定雇主或自營作業而參加職業工會者。」
    為勞工保險條例第6 條第1 項第7 款所明定。而胡秀娥實際
    從事本業工作並以所獲報酬維生，無固定之雇主。胡秀娥於
    94年2 月間受僱於郭秋明，從事豬體內臟處理工作，該工作
    屬於手工不是粗重，工資係按件計酬當日發給，故胡秀娥於
    94年3 月8 日投保嘉義市屠宰業職業工會，並無不妥。因該
    工作屬臨時性工作，可自由上班，且當日領薪，而胡秀娥雖
    然身體有病，但經治療後穩定，可繼續工作，其身體狀況並
    非被告所稱「坐姿及站立均有困難」，此可至胡秀娥工作處
    所查證。
三、嗣胡秀娥於94年7 月5 日轉至王子大旅社從事清潔工作，每
    日薪資600 元，該工作屬臨時性，當日領薪，此亦有王子大
    旅社之負責人鄭月春可為證，但被告仍不予採信。胡秀娥病
    發後，經醫師介紹以艾瑞沙自費藥物治療，嗣醫師告知有情
    況好轉。當時胡秀娥自費服用艾瑞沙藥物治療中，並非長期
    臥於床上，如身體狀況良好就出去打工，所以工作皆為臨時
    性，對胡秀娥而言，並非無法從事任何工作。又胡秀娥於94
    年10月中旬因病情惡化才沒去工作，送醫治療直至95年1 月
    12日不幸身故。胡秀娥於94年10月以前之就診紀錄證明，並
    非被告所稱「密集就診及住院」，胡秀娥於94年10月後因病
    情惡化才密集住院治療，所以胡秀娥惡化以前均有從事臨時
    性工作，乃是確實的。
四、另胡秀娥於94年7 月1 日親自至嘉義市家事職業工會投保，
    該投保單位的承辦人可證明胡秀娥的行動並無異狀。
乙、被告主張之理由：
一、原告之被繼承人胡秀娥於94年3 月8 日及94年7 月1 日分別
    由嘉義市屠宰業職業工會及嘉義市家事服務業職業工會申報
    加入勞工保險，旋於95年1 月12日因肺癌併肝骨轉移死亡，
    其配偶乙○○向被告申請胡秀娥之死亡給付。案經被告審查
    ，依被告特約醫師就胡秀娥病歷資料審查意見載，胡秀娥於
    94年3 月9 日證實肺癌合併肝轉移，94年3 月8 日加保當時
    屬癌末期病患，不能從事一般勞作，94年7 月1 日病況更為
    惡化，不能從事一般勞作，且無任何胡秀娥具體從業相關資
    料及領薪紀錄可稽，難謂其確有實際從事本業工作之事實與
    能力，不得由上開工會申報加保，被告乃依勞工保險條例第
    24條規定，以本件原處分等2 函自94年3 月8 日及94年7 月
    1 日起取消其被保險人資格，已繳之保險費不予退還，胡秀
    娥於95年1 月12日死亡，係92年3 月12日自前投保單位退保
    後發生之事故，不符勞工保險條例第19條第1 項得請領給付
    之規定，又其死亡日距退保日已逾1 年，亦核無同條例第20
    條規定之適用，所請胡秀娥之死亡給付不予給付。
二、原告雖訴稱胡秀娥於94年2 月至94年6 月確於訴外人郭秋明
    處從事豬體內臟處理工作，故於94年3 月8 日由嘉義市屠宰
    業職業工會申報加保。又於94年7 月5 日轉至王子大旅社從
    事清潔工作，故於94年7 月1 日加保於嘉義市家事服務業職
    業工會，惟均屬臨時工，胡秀娥於94年3 月8 日及94年7 月
    1 日加保後，確實有工作能力並從事上述工作云云。惟據中
    央健康保險局保險對象就醫記錄明細表載，胡秀娥於94 年2
    月12日起94年12月19日止陸續於嘉義長庚醫院密集門診及住
    院診療，又被告特約醫師及勞保監理會特約專科醫師依胡秀
    娥病歷資料審查意見載，胡秀娥於94年3 月8 日前後，下背
    疼痛，疼痛延伸至下肢，坐姿及站立均有困難，已證實肺癌
    轉移至肝臟及脊椎，當時屬癌末期病患，不能從事一般勞作
    ，94年7 月1 日病況更為惡化，不能從事一般勞作。
三、綜上，胡秀娥於94年3 月9 日證實肺癌合併肝轉移，94年3
    月8 日及94年7 月1 日分別於上開2 工會加保時，即已屬癌
    末期病患。依被告特約醫師及勞保監理會特約專科醫師之醫
    理見解咸認為，胡秀娥應無實際從事本業工作之能力，且此
    次原告亦未能提供胡秀娥加保後具體薪資收入等資料足以證
    明其確從事本業工作，難謂胡秀娥加保前後確有實際從事本
    業工作之事實與能力，自不得由該等工會申報加保，被告乃
    依勞工保險條例第24條規定，自94年3 月8 日及94年7 月1
    日起取消胡秀娥之被保險人資格，已繳保險費依勞工保險條
    例第16條第2 項規定，不予退還，並否准原告所請胡秀娥死
    亡給付，於法並無不合。
    理  由
壹、程序方面：
    本件原告丙○○、丁○○經合法通知，無正當理由而未於言
    詞辯論期日到場，核無行政訴訟法第218 條、民事訴訟法第
    386 條各款所列情形，爰依被告之聲請，由其一造辯論而為
    判決。
貳、實體方面：
一、按「年滿15歲以上，60歲以下之左列勞工，應以其雇主或所
    屬團體或所屬機構為投保單位，全部參加勞工保險為被保險
    人：．．．七無一定雇主或自營作業而參加職業工會者。」
    、「勞工保險之保險費一經繳納，概不退還。但非歸責於投
    保單位或被保險人之事由所致者，不在此限。」、「被保險
    人或其受益人，於保險效力開始後，停止前發生保險事故者
    ，得依本條例規定，請領保險給付。」、「被保險人在保險
    有效期間所發生之傷病事故，於保險效力停止後，必須連續
    請領傷病給付或住院診療給付者，1 年內仍可享有該項保險
    給付之權利；．．．被保險人依前項規定連續請領保險給付
    期間內，因同一傷病及其引起之疾病致殘廢或死亡者，仍得
    請領殘廢給付或死亡給付。其非因病癒而經保險人自設或特
    約醫院同意出院後，在保險效力停止之日起1 年內，因同一
    傷病及其引起之疾病致殘廢或死亡者亦同。」、「投保單位
    故意為不合本條例規定之人員辦理參加保險手續，領取保險
    給付者，保險人應依法追還；並取消該被保險人之資格。」
    、「被保險人死亡時，按其平均月投保薪資，給與喪葬津貼
    5 個月。遺有配偶、子女及父母、祖父母或專受其扶養之孫
    子女及兄弟、姊妹者，並給與遺屬津貼；其支給標準，依左
    列規定：一參加保險年資合計未滿1 年者，按被保險人平均
    月投保薪資，1 次發給10個月遺屬津貼。二參加保險年資合
    計已滿1 年而未滿2 年者，按被保險人平均月投保薪資，1
    次發給20個月遺屬津貼。三參加保險年資合計已滿2 年者，
    按被保險人平均月投保薪資，1 次發給30個月遺屬津貼。」
    勞工保險條例第6 條第1 項第7 款、第16條第2 項、第19條
    第1 項、第20條、第24條及第63條分別定有明文。
二、查被保險人胡秀娥於94年3 月8 日由嘉義市屠宰業職業工會
    申報加入勞工保險，於同年6 月30日退保；於94年7 月1 日
    由嘉義市家事服務業職業工會申報加入勞工保險，加保後於
    95年1 月12日因肺癌併肝骨轉移死亡，其受益人即原告乙○
    ○於95年1 月16日向被告申請胡秀娥之死亡給付。經被告審
    查，以無任何足證胡秀娥有從業之具體相關資料可稽，且據
    中央健康保險局保險對象就醫記錄明細表載，胡秀娥於94年
    2 月12日起至同年12月19日陸續於嘉義長庚醫院密集門診及
    住院治療。另據被告特約醫師就胡秀娥就診資料予以審查，
    醫理意見認胡秀娥於94年3 月9 日證實肺癌合併肝轉移，94
    年3 月8 日加保時屬癌末期病患，不能從事一般勞作。被告
    據以認定胡秀娥於加保時及加保後無實際從業之能力與事實
    ，不得由嘉義市屠宰業職業工會、嘉義市家事服務業職業工
    會申報加保，乃核定自94年3 月8 日、94年7 月1 日起取消
    胡秀娥之被保險人資格，已繳保險費不予退還，並否准所請
    死亡給付及傷病給付。原告甲○○不服，向勞保監理會申請
    審議，亦經該會審定申請審議駁回，又提起訴願，亦遭駁回
    之事實，有勞工保險本人死亡給付申請書暨給付收據、臺中
    榮民總醫院診斷證明書、死亡證明書、戶籍謄本、被告嘉義
    辦事處函暨業務訪查紀錄、嘉義市屠宰業職業工會及嘉義市
    家事服務業職業工會入會申請書、中央健康保險局保險對象
    門診就醫紀錄明細表、嘉義長庚醫院函暨病歷資料及診療資
    料摘錄表、財團法人佛教慈濟綜合醫院大林分院病情說明書
    暨病歷資料、原處分、審定書及訴願決定書等附卷可稽，自
    堪信為真實。
三、本件原告主張被保險人胡秀娥於94年3 月8 日由嘉義市屠宰
    工會職業工會申報加保，且之前已有11年多的勞保年資。其
    確實於94年2 月至94年6 月間受僱於訴外人郭秋明，從事豬
    體內臟處理工作。雖胡秀娥後來身體有時不適，但經過治療
    穩定後，歸回單位工作，並非無法工作。又胡秀娥於95年7
    月1 日親自至嘉義市家事服務職業工會再續投保，並確實至
    王子大旅社代班工作，胡秀娥確實有在工作，被告不得取消
    胡秀娥之被保險人資格云云。故本院應審究者乃被保險人胡
    秀娥於94年3 月8 日及同年7 月1 日加保當時及其後，究有
    無實際從事本業工作之事實。
四、按「當事人就主張之事實須負舉證責任，倘其所提出之證據
    不足為主張事實之證明，自不能認其主張之事實為真實。」
    此參諸最高行政法院36年判字第16號判例自明；次查勞工保
    險係在職保險，應有實際從事本業工作並以所獲報酬之無一
    定雇主或自營作業者，始得依照勞工保險條例第6條第1項第
    7 款之規定，由所屬本業職業工會申報加保。胡秀娥於94年
    3 月8 日及同年7 月1 日，分別由嘉義市屠宰工會職業工會
    及嘉義市家事服務職業工會申報加保，自應以加保時及其後
    有從事該投保本業工作之事實為必要。按被保險人之勞保加
    保係採申報作業，勞保投保資格經所屬投保單位審查後向被
    告申報加保，若加保表資料填寫齊全，被告即受理其加保，
    並開始收繳保險費，惟被告認為有必要時，仍得依勞工保險
    條例第24條、第28條規定，調查其投保資格，故經投保單位
    申報加保並按時繳納勞保保險費並不表示即具合法勞保加保
    資格，若經被告查明其投保資格不符規定，被告仍應依勞工
    保險條例第24條規定取消其被保險人資格。
五、本件據胡秀娥之配偶即原告乙○○於被告派員訪查時陳述略
    以「胡秀娥於94年3 月8 日，在嘉義市屠宰業職業工會加保
    後，僅知係受僱該工會及常務理事郭秋明，詳情可洽郭秋明
    即可了解胡秀娥工作情形」、「胡秀娥於94年7 月1 日加保
    當時身體狀況尚可，尚有工作能力，其於94年7 月1 日由嘉
    市家事服務業職業工會加保後，係在嘉義市王子大飯店（旅
    社）從事清潔的工作，做一天休息一天，一天工作10至11小
    時，工作時間早上9 時起至晚上7 時左右，其每日工資我不
    清楚，其工作至94年10月間止。其除受僱於嘉市王子大旅社
    從事清潔工作外，另偶而前往嘉市統一大飯店受僱從事清潔
    工作。無其工作或計薪紀錄可稽」等語；原告乙○○嗣於本
    院審理時復陳稱略以「胡秀娥於94年3 月8 日到94年6 月30
    日，在嘉義市屠宰職業工會工作是代班性質，如果屠宰工會
    裡面的工人有休息的，就由胡秀娥去代理，當時胡秀娥的老
    闆是郭秋明，如果胡秀娥有工作的話，才有給薪水。至該段
    期間，胡秀娥那幾天去工作，總共領多少錢，並不清楚」等
    語。另據被告派員訪查郭秋明陳述略以「我與胡秀娥無親屬
    關係，其係於94年2 月間受僱於我在嘉義市屠宰場從事豬體
    內臟處理的工作，其工作時間為每日晚上11時至翌日凌晨2
    時，其工作至94年6 月間止，其工資係按件計酬，工資是當
    日工作完即發給，無其工作及領工資紀錄可稽」等語；再據
    被告派員訪查王子大旅社負責人鄭月春陳述略以「胡秀娥於
    94 年7月5 日左右受僱本單位從事清潔工作，每日工作自早
    上9 時至下午5 時，一日工資為600 元，工作至94年10月15
    日左右，即因身體不適停止工作。因本單位係家庭式經營方
    式，直接發放現金，故無其工作及領薪紀錄。94年7 月1 日
    起至94年10月15日這一段期，其均受僱本單位，並未在其他
    單位從事清潔工作」等語，以上固有被告嘉義辦事處業務訪
    查紀錄附原處分卷可按。惟參以上揭原告乙○○、郭秋明、
    鄭月春等之陳述可知，彼等對於被保險人胡秀娥受僱於郭秋
    明及其於王子大旅社工作時間所述並不一致，又對於胡秀娥
    於受僱王子大旅社期間，是否有至其他單位從事工作一節，
    所述亦不一致，且彼等對於胡秀娥確有從事上開工作之支領
    薪資及上班紀錄等相關資料，均未能提出事證以實其說，故
    原告上揭陳述是是否真實顯有疑問。
六、復據中央健康保險局保險對象就醫記錄明細表載，胡秀娥於
    94年2 月12日起至同年12月19日陸續於嘉義長庚醫院密集門
    診及住院治療。再參以嘉義長庚醫院院函復被告胡秀娥之病
    歷資料及其診療資料略以「病患（即胡秀娥）於94年2 月23
    日至本院胸腔科初次門診，同年3 月9 日經切片診斷為" 疑
    似肺癌合併肝轉移" 。94年4 月19日經肝臟切片確定診斷為
    惡性腫瘤，同時經肺部切片，確定最後診斷：肺癌合併肝骨
    轉移，其後病患接受最新口服抗癌藥物治療，效果顯著。同
    年4 月18日起會診放射科進行放射線治療。病患因經濟因素
    無法負擔每日2,500 元的抗癌藥物，最終病況惡化」等語，
    有嘉義長庚醫院95年3 月14日95長庚院嘉字第00276 號函附
    病歷資料暨病患診療資料摘錄1 份附原處分卷可參。可見胡
    秀娥自94年2 、3 月間起，即因所患肺癌合併肝骨轉移，多
    次就診，且於94年4 月間起接受放射線治療，顯見其於當時
    身體狀況確有不佳之情形，是其自94年3 月8 日起至94年10
    月間為已確定罹患癌症期間，歷經多次接受治療及服用藥物
    等，是否有工作事實及能力實有疑問。又參以被告檢具胡秀
    娥病歷等資料送請被告特約專科醫師審查，並徵詢專科醫師
    意見略以「胡女士（指胡秀娥）於94年3 月9 日證實肺癌合
    併肝轉移，94年3 月8 日加保時為帶病投保，屬癌末期病患
    ，不能從事一般勞作。94年7 月1 日病況更為惡化，不能從
    事一般勞作」等語，且原告於不服被告原處分，向勞保監理
    會申請審議，亦經該會就卷附資料送請特約專科醫師審查，
    其審查意見略謂「據長庚紀念醫院嘉義分院病歷記載，胡秀
    娥女士94年3 月8 日及94年7 月1 日加保時身體狀況，應無
    法從事一般工作。病歷中記載，94年3 月8 日前後胡女士下
    背疼痛，痛至下肢，坐姿及站立有困難，已證實肺癌轉移至
    肝臟及脊椎」等語，此有被告及勞保監理會特約專科醫師審
    查意見表附原處分卷及原審定卷可稽。則有關被保險人胡秀
    娥之病況，業經被告及勞保監理會特約專科醫師依據醫院提
    供相關之病歷資料後，提供專業見解，亦咸認胡秀娥94年3
    月8 日及94年7 月1 日加保當時已無法從事一般工作，上揭
    醫理見解核與卷內相關病歷資料相符，自屬有據。
七、據上，原告既無法舉證證明胡秀娥確有於94年3 月8 日及同
    年7 月1 日之加保時及加保後確有從事本業工作並獲報酬維
    生之事實，且參諸胡秀娥之身體狀況確自94年3 月間起即經
    證實罹有癌症、身體不佳之情形以觀，胡秀娥未實際從事上
    揭投保之工作洵堪認定。
八、再按行政程序法第36條、第40條、第43條分別規定：「行政
    機關應依職權調查證據，不受當事人主張之拘束，對當事人
    有利及不利事項一律注意。」、「行政機關基於調查事實及
    證據之必要，得要求當事人或第三人提供必要之文書、資料
    或物品。」、「行政機關為處分或其他行政行為，應斟酌全
    部陳述與調查事實及證據之結果，依論理及經驗法則判斷事
    實之真偽，並將其決定及理由告知當事人。」查被告係勞工
    保險之保險人，於當事人向其提出勞工保險各項給付申請時
    ，被告須開始行政程序，並有上揭依職權調查證據之義務，
    茲以被告作成原處分前，業已參據原告乙○○、郭秋明、鄭
    月春之訪談紀錄，並向被保險人胡秀娥就診之嘉義長庚醫院
    函詢胡秀娥病情並調取其病歷資料，綜合審查而為終局之核
    定，且於原處分中業將何以不採原告主張之理由予以敘明，
    被告原處分自屬於法有據。
九、綜上所述，原告起訴論旨，均無可採。從而，被告乃據以認
    定胡秀娥於94年3 月8 日及同年7 月1 日加保時及加保後無
    實際從業之能力與事實，不得由該工會申報加保，遂依照勞
    工保險條例第24條規定，核定自94年3 月8 日及同年7 月1
    日起取消胡秀娥之被保險人資格，已繳保險費不予退還；所
    請胡秀娥死亡給付不予給付，依法均無違誤，審議審定及訴
    願決定予以維持，俱無不合。原告徒執前詞聲明撤銷訴願決
    定、審議審定及原處分等，並訴請判命被告作成核付原告胡
    秀娥本人死亡給付之行政處分，均為無理由，應予駁回。
據上論結，本件原告之訴為無理由，爰依行政訴訟法第98條第1
項前段、第104 條、第218 條，民事訴訟法第85條第1 項前段，
第385條第1項前段，判決如主文。
中　　華　　民　　國　　96　　年　　10　　月　　4 　　日
                       第四庭審判長法  官　陳國成
　                                 法  官  陳忠行
                                   法  官  陳秀
上為正本係照原本作成。
如不服本判決，應於送達後20日內，向本院提出上訴狀並表明上
訴理由，如於本判決宣示後送達前提起上訴者，應於判決送達後
20日內補提上訴理由書（須按他造人數附繕本）。
中　　華　　民　　國　　96　　年　　10　　月　　4 　　日
 　　  　　　　　　　 　　  　     書記官  楊子鋒
